【裁判字號】    92,簡,69
【裁判日期】    920702
【裁判案由】    全民健康保險
【裁判全文】
臺北高等行政法院判決                                九十二年度簡字第六九號
    原      告  甲○○
    被      告  中央健康保險局臺北分局
    代  表  人  黃三桂經理）.
右當事人間因全民健康保險事件，原告不服行政院衛生署中華民國九十一年十一月二
十八日衛署訴字第○九一○○六九一○九號訴願決定，提起行政訴訟。本院判決如左
：
    主  文
原告之訴駁回。
訴訟費用由原告負擔。
    事  實
一、事實概要：緣原告於民國（下同）八十四年二月一日全民健康保險開辦時並未投
    保（開辦前即已出國），迄至九十年十二月返國定居，始於九十一年一月九日至
    戶籍所在地台北縣永和市公所申請其本人及眷屬張惟理以第六類被保險人身分加
    保，經被告依據原告檢具之戶籍謄本及入出境日期證明書，發現原告於健保開辦
    後，在台仍設有戶籍，依法應為第六類保險對象，另原告於八十五年三月一日起
    至九十年十二月二十八日期間共有十一次入、出境紀錄，惟僅八十六年八月二十
    日至八十七年七月二十九日，八十七年八月十一日至八十八年二月十二日，以及
    八十八年三月十二日至八十九年一月三十日三次出國期間逾六個月以上，符合補
    辦停保規定，原告之眷屬張惟理於八十七年十一月七日在日本出生，八十八年二
    月十二日起之入出境紀錄與原告相同，八十九年二月十五日在台初設戶籍，應於
    設籍滿四個月之日起參加健保。被告乃核定原告應追溯自八十五年三月一日投保
    ，張惟理自設籍滿四個月後之首次返國日即八十九年七月三十一日加保，並補收
    原告八十六年二月至八十六年六月（546×5﹦2730）、八十六年七月（576）、
    八十七年七月（604）、八十八年二月（604）、八十九年一月至九十一年一月（
    604×25﹦15100）；張惟理八十九年七月至九十一年一月（604×19﹦11476 ）
    追溯加保之保險費計三一、○九○元（其中對於原告八十五年三月至八十六年一
    月保險費請求權已因時效完成而消滅，故僅補辦該段期間之投保紀錄而未計收保
    險費）。原告不服，申請審議，遭審定駁回，提起訴願，亦遭決定駁回，遂提起
    本件行政訴訟。
二、兩造聲明：
  (一)原告聲明：1.訴願決定及原處分均撤銷。
              2.訴訟費用由被告負擔。
  (二)被告聲明：1.駁回原告之訴。
              2.訴訟費用由原告負擔。
三、兩造之爭點：被告核定原告九十一年一月份保險費繳款單應繳本人及眷屬之保險
                費金額共新台幣三一、○九○元，是否適法？
  (一)原告主張之理由：
    1.同性質之保險義務競合時，被保險人無重複加保之義務：
      (1)原告於健保開辦前既與配偶前往日本留學，並依據日本當地法律，凡居留一
        年以上之外國人必須強制加入該國國民健康保險之規定，遂加入該國國民健
        康保險至今。其間，原告於寒暑假回台省親，短暫停留便回日本（此有入出
        境管理局所核發之歷年入出境記錄可證），原告之戶籍並未被註銷。由於原
        告在日本已加入該國國民健康保險，且該保險對於日本國外就醫也有給付，
        故自無雙重保險之必要。
      (2)原告及在日本出生之三歲女兒於九十一年一月回國定居，並首次申請加保，
        但被告竟要求原告繳交追溯自開辦後一年起（女兒自申報戶口起）之保費。
        之後，被告復於九十一年三月二十五日以健保北承三字第九一一○三三○六
        八號函，針對原告九十一年三月三月二十八日向爭議審議委員會所提出之「
        台灣健保開辦前出國留學，並加入留學國強制性健康保險期間，是否有義務
        加入台灣全民健康保險之爭議案」提出說明，並重新核定保險費為新台幣三
        萬一千零九十元。但被告仍然堅持原告等負有追溯保加保的義務，卻未對重
        複加保的問題加以說明。本件衛生署之訴願決定亦同。
      (3)被告所核定的保費金額顯然已課予原告等之重複的醫療保險義務，有違同一
        保險不重複的原則。即使有加保義務之競合的問題，也應任由被保險人選擇
        其一，被保險人並無重複加保的義務。原告等人加入日本國民健康保險在先
        ，並無加入實際上無法利用之台灣健保的義務。全民健康保險法第十條及第
        十一條之一未留意此例外之情形，顯然是「立法漏洞」。
    2.全民健康保險法施行細則第三十六條規定及行政院衛生署八十四年九月四日衛
      署健保字八四○四八五一五號函違憲：
      (1)縱使原告有加保之義務，而全民健康保險法施行細則第三十六條規定及行政
        院衛生署八十四年九月四日衛署健保字八四○四八五一五號函釋指稱「保險
        對象預定出國六個月以上者，得辦理停保，已辦理停保者，如出國未滿六個
        月即返國，應註銷停保並補繳保險費。」其所指之補辦停保必須在國外停留
        六個月以上之要件，有違反憲法保障人民遷徙自由之嫌。蓋大法官會議釋字
        第四五四號解釋：「憲法第十條規定人民有居住及遷徙之自由，旨在保障人
        民有自由設定住居所、遷徙、旅行，包括出境或入境之權利。對人民上述自
        由或權利加以限制，必須符合憲法第二十三條所定必要之程度，並以法律定
        之。」也就是說，原告等於日本之國民健保的加入義務先於台灣，除非畢業
        回台，否則無法退保，而為了不負擔重複而又無益的保險支出，必須忍受每
        次六個月以上不得回台的限制，否則就要用錢來換取自由。而事實上八年來
        ，原告每年有百分之九十以上的時間居住國外，在台期間也未曾利用過台灣
        的健保，因為日本國民健康保險對於國外就醫也有給付。只因為未達連續在
        國外停留六個月以上，就必須負擔長達六年毫無實益的保險費乃顯然不公，
        上述行政命令顯有違憲之嫌。本件問題的關健在此，而全民健康保險爭議審
        議委員會（九一）權字第一二二五九號之審定以及本件訴願決定均未察此點
        ，令人遺憾。
      (2)查日本的情形，亦有允許長期出國的被保險人退保的規定，其係以實際上是
        否有在國外「居住」之事實為判斷，如留學、就業等，至於停保期間返國之
        次數及國外停留期間的長短並無限制。蓋出入國乃國民之基本人權，在國外
        長期居留的人多有加入該地區的保險，並無強制其加保的必要。被告課予原
        告雙重之加保義務並不符合公平正義原則。
  (二)被告主張之理由：
    1.本案原告於全民健康保險開辦前出國，九十年十二月返國定居，於九十一年一
      月十九日至台北縣永和市公所申請其本人及眷屬張惟理以第六類保險對象身分
      加保，該公所依據其二人之戶籍謄本及入出境證明文件等資料，受理原告之申
      請，以其應自八十五年三月一日加保，八十七年八月十一日停保，八十八年二
      月十二日復保，八十八年三月十二日停保，八十九年一月三十日復保；其眷屬
      則應自八十九年七月三十一日起依附原告加保。被告依據前述申請，於開計九
      十一年一月份保險費繳款單時，核定收取原告八十六年二月至八十七年七月、
      八十八年二月、八十九年一月至九十一年一月及其眷屬張惟理八十九年七月至
      九十一年一月應繳保險費為新台幣三七、四二六元（其中對於原告八十五年三
      月至八十六年一月保險費請求權因時效消滅，故僅補辦該段期間之投保紀錄而
      未計收保險費）。嗣被告於接獲原告申請爭議審議書時，發現原告於八十六年
      八月二十日至八十七年七月二十九日出境期間超過六個月，符合補辦停保條件
      ，乃重新核定原告九十一年一月份保險費繳款單應繳本人及眷屬之保險費金額
      共三七、一三二元，並於九十一年三月二十五日以健保北承三字第○九一一○
      三三○六八號函函知原告在案。惟該重新開計之保險費繳款單含有原告八十五
      年三月至八十六年一月保險費漏未扣除，被告乃再重新核定原告九十一年一月
      保險費繳款單應繳金額為三一、○九○元，並於九十一年五月十七日以健保北
      承三字第○九一一○三三一○五號函函知原告在案。另原告對全民健康保險以
      戶籍作為核定是否加保之基準有所質疑，且以其在國外已參加日本之國民健康
      保險，無須重複參加本保險之理由，循序向全民健康保險爭議審議委員會申請
      審議，業經該會以（九一）權字第一二二五九號審定書審定為「申請審議駁回
      」之決定，原告不服，再向行政院衛生署提起訴願，亦經該署衛署訴字第○九
      一○○六九一○九號訴願決定書決定「訴願駁回」，原告仍不服，遂提起本件
      行政訴訟。
    2.按「具有中華民國國籍者，符合下列各款規定資格之一者，得參加本保險為保
      險對象：一、曾有參加本保險紀錄或參加本保險前四個月在臺灣地區設有戶籍
      者。」、「符合第十條規定之保險對象，除第十一條所定之情形外，應一律參
      加本保險。」、「符合第九條規定之被保險人眷屬，應隨同被保險人辦理投保
      及退保。」、「本保險之保險費，應於被保險人投保當月繳納全月保險費，退
      保當月免繳保險費。」、「保險對象不依本法規定參加本保險者，處新臺幣三
      千元以上一萬五千元以下罰鍰，並追溯自合於投保條件之日起補辦投保，於罰
      鍰及保險費未繳清前，暫不予保險給付。」、「本法第六十九條之一對第六類
      第二目被保險人於本保險實施一年後，開始適用。」、「保險對象有下列情形
      之一者，得辦理停保，由投保單位填具停保申報表一份送交保險人，並於失蹤
      或出國期間暫停繳納保險費：一、．．．二、預定出國六個月以上者。．．．
      」、「保險對象於停保原因消失後，依下列規定辦理：一、．．．二、出國六
      個月以上者，自返國之日辦理復保。但出國期間未滿六個月返國者，應註銷停
      保，並補繳保險費。」、「公法上之請求權，除法律有特別規定外，因五年間
      不行使而消滅。」、「各機關所需之戶籍資料，應以戶籍登記為依據。」分別
      為全民健康保險法第十條第一項第一款、第十一條之一、第十三條、第二十九
      條第二項、第六十九條之一、第八十七條、本法施行細則第三十六條第二款前
      段、第三十八條第一項第二款、行政程序法第一百三十一條第一項及戶籍法第
      十條第一項所明定。復依中央健康保險局八十八年三月十七日健保承字第八八
      ○○三六一一號函有關保險對象出國停保、返國復保相關作業處理原則為「從
      未加保者追溯自其取得參加健保資格之日起補辦加保手續，如其加保生效日之
      後曾有出國期間超過六個月，得補辦該期間停保手續。」合先敘明。
    3.依前揭規定，全民健康保險係屬強制性社會保險，凡國人在國內設有戶籍合於
      投保資格者即有以適法身分加保及繳納保險費之義務，且不得中斷投保。此與
      保險對象是否在他國加入國民健康保險或在國內投保商業性健康保險，係屬二
      事。查本案原告自本保險開辦迄今仍在台持續設有戶籍，依法即為全民健康保
      險之保險對象，被告依前揭規定及原告之出入境資料，核定原告之投保紀錄為
      八十五年三月一日加保，八十六年八月二十日停保，八十七年七月二十九日復
      保，八十七年八月十一日停保，八十八年二月十二日復保，八十八年三月十二
      日停保，八十九年一月三十日復保，應繳納八十六年二月至八十六年七月、八
      十七年七月、八十八年二月、八十九年一月至九十一年一月保險費為一九、六
      一四元；其眷屬張惟理八十七年十一月七日於日本出生，八十九年二月十五日
      辦理初設戶籍登記，依前揭規定，應於設籍滿四個月之日起參加該保險，又其
      於設籍滿四個月之日未在國內，爰自其設籍滿四個月後，首次返國之日，即八
      十九年七月三十一日參加該保險，故八十九年七月至九十一年一月應繳保險費
      為一一、四七六元，合計二人之保險費為三一、○九○元，於法並無違誤。原
      告主張「．．．在日本已參加該國之國民健康保險．．．，被告所核定的保險
      費金額顯然已課予原告之重複的醫療保險義務，有違同一保險不重複的原則。
      即使有加保義務之競合的問題，也應任由被保險人選擇其一，被保險人並無重
      複保險的義務。．．．」乙節，顯係誤解法令規定之意旨。
    4.又司法院釋字第四○七號解釋：「主管機關基於職權因執行特定法律之規定，
      得為必要之釋示，以供本機關或下級機關所屬公務員行使職權時之依據．．．
      」查全民健康保險法並無停保之規定，本保險主管機關行政院衛生署衡酌民眾
      需求爰訂定施行細則有關出國停保事項，賦予保險對象於長期出國達六個月以
      上期間者，得選擇停保，嗣於八十四年九月四日衛署健保字第八四○四八五一
      五號函及八十六年六月四日衛署健保字第八六○三一九八一號函，補充規定，
      並未增加全民健康保險法所無之限制。再者中央健康保險局八十八年三月十七
      日健保承字第八八○○三六一一號函，係經檢討當時實務作業並配合全民健康
      保險法施行細則規定意旨，除就保險對象出國停保、返國復保訂定供中央健康
      保險局所屬各分局依循之相關作業處理原則外，對於原單位轉出後未加保即出
      國及從未加保者追溯自其取得參加全民健康保險資格之日補辦加保手續，如其
      加保生效日之後，其出境紀錄中確實有單次出國停留國外六個月以上之事實，
      同意從寬處理准予返國後補辦停保手續。是以，全民健康保險法施行細則第三
      十六條及第三十八條之規定，並未限制及剝奪保險對象依法享有之權利，且增
      加保險對象辦理停保及復保之權利。
    5.另依全民健康保險特殊情況自墊醫療費用核退辦法規定，保險對象如於國外遇
      有不可預期之傷病而自墊醫療費用或於國內有自墊醫療費用就醫之情形時，可
      於辦妥加保手續並繳清保險費後六個月內檢附費用明細和收據正本等資料，向
      被告申請核退自墊之醫療費用，原告於追溯投保期間之健保醫療給付權益並無
      減損，併此說明。
    理  由
一、按「具有中華民國國籍者，應符合下列各款規定資格之一，始得參加本保險為保
    險對象：一、在台閩地區設有戶籍滿四個月者。」、「符合第十條規定之保險對
    象，除第十一條所定情形外，應一律參加本保險。」、「被保險人之眷屬，應隨
    同被保險人辦理投保及退保。」、「本保險之保險費，應於被保險人投保當月繳
    納全月保險費，退保當月免繳保險費。」、「本保險之保險費，應於被保險人投
    保當月繳納全月保險費，退保當月免繳保險費。」、「保險對象不依本法規定參
    加本保險者，處新台幣三千元以上一萬五千元以下罰鍰，並追溯自合於投保條件
    之次日起補辦投保，於罰鍰及保險費未繳清前，暫不予保險給付。」、「本法第
    六十九條之一對第六類第二目被保險人於本保險實施一年後，開始適用。」行為
    時全民健康保險法第十條第一項第一款、第十一條之一、第十三條、第二十九條
    第二項、第六十九條之一及第八十七條分別定有明文。次按「保險對象有下列情
    形之一者，得辦理停保，由投保單位填具停保申報表一份送交保險人，並於失蹤
    或出國期間暫停繳納保險費：一、：：二、預定出國六個月以上者。」、「保險
    對象於停保原因消失後，依下列規定辦理：一、：：二、出國六個月以上者，自
    返國之日辦理復保。但出國期間未滿六個月返國者，應註銷停保，並補繳保險費
    。」同法施行細則第三十六條第二款前段及第三十八條第一項第二款亦分別明定
    。又「第六類第二目保險對象於健保開辦第一年如已加保，有關復、停、退保等
    問題，應依規定辦理。至於八十五年二月二十九日前出國，且符合第六類第二目
    保險對象資格者，其保險費計繳自返國日起算。」行政院衛生署八十六年六月四
    日衛署健保字第八六○三一九八一號函釋在案；另有關保險對象出國停保、返國
    復保相關作業處理原則，規定保險對象從未加保者，追溯其自取得參加健保資格
    之日補辦加保手續，如其加保生效日之後曾有出國期間超過六個月，得補辦該期
    間停保手續，亦經中央健康保險局八十八年三月十七日健保承字第八八○○三六
    一一號函釋在案，核與前揭法律規定無違，自應適用。
二、本件原告於八十四年二月一日全民健康保險開辦前即已出國，未參加投保，迄至
    九十年十二月返國定居，始於九十一年一月九日至戶籍所在地台北縣永和市公所
    申請其本人及眷屬張惟理以第六類被保險人身分加保，經被告依據原告檢具之戶
    籍謄本及入出境日期證明書，發現原告於健保開辦後，在台仍設有戶籍，依法應
    為第六類保險對象，另原告於八十五年三月一日起至九十年十二月二十八日期間
    共有十一次入、出境紀錄，惟僅八十六年八月二十日至八十七年七月二十九日，
    八十七年八月十一日至八十八年二月十二日，以及八十八年三月十二日至八十九
    年一月三十日三次出國期間逾六個月以上，符合補辦停保規定，原告之眷屬張惟
    理於八十七年十一月七日在日本出生，八十八年二月十二日起之入出境紀錄與原
    告相同，八十九年二月十五日在台初設戶籍，應於設籍滿四個月之日起參加健保
    。被告乃核定原告應追溯自八十五年三月一日投保，張惟理自設籍滿四個月後之
    首次返國日即八十九年七月三十一日加保，並補收原告八十六年二月至八十六年
    六月（546×5﹦2730）、八十六年七月（576）、八十七年七月（604）、八十八
    年二月（604）、八十九年一月至九十一年一月（604×25﹦15100）；張惟理八
    十九年七月至九十一年一月（604×19﹦11476）追溯加保之保險費計三一、○九
    ○元（其中對於原告八十五年三月至八十六年一月保險費請求權已因時效完成而
    消滅，故僅補辦該段期間之投保紀錄而未計收保險費）。原告不服，申請審議，
    遭審定駁回，提起訴願，亦遭決定駁回等情，有被告險費繳款單影本、全民健康
    保險爭議審議委員會審定書及行政院衛生署訴願決定書等附卷可稽，且為兩造所
    不爭執，堪信為真實。
三、按全民健康保險係屬強制性社會保險，凡國人在國內設有戶籍，合於投保資格者
    ，均應以以適當身分加保及繳納保險費之義務，且不得中斷投保。查原告持有我
    國國籍，並設籍台北縣永和市○○街二十三之一號，即屬於全民健康保險法之保
    險對象，並有依法加保及繳納保險費之義務，此與保險對象是否在他國加入國民
    健康保險或在國內投保商業性健康保險，係屬二事，原告執其已加入日本國民健
    康保險，且該保險對於日本國外就醫亦有給付，無再為雙重保險必要為主張，洵
    不足採。
四、查原告自全民健康保險開辦迄今仍在台持續設有戶籍，依法即為全民健康保險之
    保險對象，被告依前揭規定及原告之出入境資料，核定原告之投保紀錄為八十五
    年三月一日加保，八十六年八月二十日停保，八十七年七月二十九日復保，八十
    七年八月十一日停保，八十八年二月十二日復保，八十八年三月十二日停保，八
    十九年一月三十日復保，應繳納八十六年二月至八十六年七月、八十七年七月、
    八十八年二月、八十九年一月至九十一年一月保險費為一九、六一四元；其眷屬
    張惟理八十七年十一月七日於日本出生，八十九年二月十五日辦理初設戶籍登記
    ，依前揭規定，應於設籍滿四個月之日起參加該保險，又其於設籍滿四個月之日
    未在國內，爰自其設籍滿四個月後，首次返國之日，即八十九年七月三十一日參
    加該保險，故八十九年七月至九十一年一月應繳保險費為一一、四七六元，合計
    二人之保險費為三一、○九○元，於法有據。
五、原告主張全民健康保險法施行細則第三十六條規定及行政院衛生署八十四年九月
    四日衛署健保字八四○四八五一五號函違憲云云；惟按「主管機關基於職權因執
    行特定法律之規定，得為必要之釋示，以供本機關或下級機關所屬公務員行使職
    權時之依據。」司法院大法官釋字第四○七號解釋在案，查全民健康保險法並無
    停保之規定，行政院衛生署衡酌民眾需求爰訂定施行細則有關出國停保事項，賦
    予保險對象於長期出國達六個月以上期間者，得選擇停保，嗣於八十四年九月四
    日衛署健保字第八四○四八五一五號函及八十六年六月四日衛署健保字第八六○
    三一九八一號函，補充規定，並未增加全民健康保險法所無之限制。又中央健康
    保險局八十八年三月十七日健保承字第八八○○三六一一號函，係經檢討當時實
    務作業並配合全民健康保險法施行細則規定意旨，除就保險對象出國停保、返國
    復保訂定供中央健康保險局所屬各分局依循之相關作業處理原則外，對於原單位
    轉出後未加保即出國及從未加保者追溯自其取得參加全民健康保險資格之日補辦
    加保手續，如其加保生效日之後，其出境紀錄中確實有單次出國停留國外六個月
    以上之事實，同意從寬處理准予返國後補辦停保手續。易言之，全民健康保險法
    施行細則第三十六條及第三十八條之規定，並未限制及剝奪保險對象依法享有之
    權利，且增加保險對象辦理停保及復保之權利，要無原告主張之違憲問題，原告
    此項主張，要屬無據。至司法院大法官會議釋字第四五四號解釋係針對憲法第十
    條人民居住及遷徙自由所為解釋，核與本件全民健保加保及繳費之爭執無涉，原
    告此項主張，洵不足採。
六、末按依全民健康保險特殊情況自墊醫療費用核退辦法規定，保險對象如於國外遇
    有不可預期之傷病而自墊醫療費用或於國內有自墊醫療費用就醫之情形時，可於
    辦妥加保手續並繳清保險費後六個月內檢附費用明細和收據正本等資料，向被告
    申請核退自墊之醫療費用，原告於追溯投保期間之健保醫療給付權益並無減損，
    併此敘明。
七、綜合上述，原告於全民健康保險開辦前即已出國，未參加投保，迄至九十年十二
    月返國定居，始於九十一年一月九日至戶籍所在地台北縣永和市公所申請其本人
    及眷屬張惟理以第六類被保險人身分加保，經被告依據原告檢具之戶籍謄本及入
    出境日期證明書，計算原告及其眷屬張惟理停、復保情形，據以追溯原告等全民
    健康保險費計三一、○九○元，揆諸前揭規定，核無不合，訴願決定予以維持，
    亦無違誤，原告仍執前詞，訴請撤銷，為無理由，應予駁回。
據上論結，本件原告之訴為無理由，爰依行政訴訟法第九十八條第三項前段，判決如
主文。
中      華      民      國    九十二    年      七      月      二      日
                 臺 北 高 等 行 政 法 院   第 六 庭
                                           法    官  闕銘富
右為正本係照原本作成。
本件以訴訟事件所涉及之法律見解具有原則性者為限，始得於本判決送達後二十日內
向本院提出上訴狀並表明上訴理由，如已於本判決宣示後送達前提起上訴者，應於判
決送達後二十日內補具上訴理由（均按他造人數附繕本），且經最高行政法院許可後
方得上訴。
中      華      民      國    九十二    年      七      月      二      日
                                           書 記 官  吳芳靜


司法院資訊處製作；財團法人民間司法改革基金會備份。
